【裁判字號】    98,上易,435
【裁判日期】    990323
【裁判案由】    給付報酬
【裁判全文】
臺灣高等法院臺中分院民事判決         98年度上易字第435號
上  訴  人  祭祀公業林攀
法定代理人  甲○○
訴訟代理人  蕭顯榮律師
被 上訴 人  乙○○
當事人間請求給付服務報酬事件，上訴人不服台灣台中地方法院
97年度訴字第2156號98年9月24日第一審判決，提起上訴，本院
於民國99年3月9日言詞辯論終結，判決如下：
    主  文
原判決除確定部分外廢棄。
上開廢棄部分，被上訴人在第一審之訴駁回。
第一、二審訴訟費用除確定部分外，由被上訴人負擔。
    事實及理由
一被上訴人經合法通知，未於言詞辯論期日到場，核無民事訴訟
  法第386條各款所列情形，爰依上訴人聲請，由其一造辯論而
  為判決，合先敘明。
二被上訴人主張：
  (一)甲○○、林坤華、林坤讚、林坤發四人（下稱甲○○等四人
    ）於民國91年4月30日與被上訴人簽訂祭祀公業林攀（下稱
    祭祀公業）委任契約書（下稱系爭委任契約）。系爭委任契
    約第3條約定被上訴人將坐落台中縣大里市○○段296地號（
    重測後為大里市○○段8地號）土地（下稱系爭土地）辦妥
    移轉登記予甲○○等四人指定私人名下，則取得土地人應即
    給付被上訴人合計新台幣（下同）357萬元之業務報酬。被
    上訴人現已完成委任事項，惟尚有37萬元迄未獲清償。
  (二)被上訴人於91年接獲甲○○等四人委任事宜時，祭祀公業尚
    未有合法之派下員及管理人。是故，當時簽訂系爭委任契約
    時之報酬給付係以立契人為法律行為人。惟經被上訴人協助
    辦理清理委任完成，並推選出甲○○為管理人時，甲○○等
    四人即將全數委任報酬交付甲○○保管，以為日後給付之需
    。
  (三)被上訴人跟派下員個別訂立委任契約，當時派下員11人，依
    據祭祀公業派下員大會是最高權利機構，只要有過半數派下
    員決議就可以執行，所以被上訴人跟超過半數之派下員訂立
    系爭委任契約，於祭祀公業成立後，管理人及派下員會議有
    追認系爭委任契約，並作成會議紀錄，所以委任關係存在於
    被上訴人與祭祀公業間，是祭祀公業應給付本件委任報酬，
    不得以被上訴人漏列派下員及將地上物補償費誤給付予林錦
    明之理由，拒絕給付剩餘報酬。爰求為命祭祀公業給付37萬
    元之判決（被上訴人於原審先位聲明請求甲○○等四人給付
    37萬元，備位聲明請求祭祀公業給付37萬元，原審駁回被上
    訴人先位聲明之請求，未據被上訴人聲明不服）。
三上訴人則以：被上訴人於91年4月30日分別與甲○○等四人訂
  立之系爭委任契約，甲○○等四人未經祭祀公業授與代理權，
  該契約對祭祀公業不發生效力，祭祀公業亦不予以追認。則被
  上訴人自不得依據系爭委任契約對祭祀公業為本件之請求。又
  設系爭委任契約合法成立，則被上訴人應辦理之事務為：有關
  派下員資料之搜集、整理、申請，取得派下員證明書及公業土
  地所有權移轉登記，出售公業土地價金之分配、地上物之補償
  、會議召開之討論等。查公業土地為派下員之公同共有。公同
  共有物之處分及其他權利行使，除法律另有規定外，應得公同
  共有人全體之同意。因此為辦理系爭公業土地之所有權移轉，
  被上訴人應就祭祀公業全體派下員取得派下員證明書，並經全
  體派下員之同意，處分系爭公業土地始屬合法，且始屬其對委
  任事務已盡善良管理人之注意責任，而有請求報酬之權利。乃
  被上訴人漏列林飛鵬、林坤村、林祐吉、林豐岳、林文進、林
  森江、林定群、林德裕、林珠晃、林俊雄、林俊生、林東森、
  林錦明等十三人（下稱林飛鵬等十三人）派下員未申請及取得
  派下員證明書，均經林飛鵬等十三人訴請其祭祀公業派下權存
  在，並經原法院、本院判決林飛鵬等十三人就祭祀公業派下權
  存在有案。被上訴人已違反系爭委任契約第7條後段約定，仍
  未繼續辦理補列派下員事務，且其未盡善良管理人之注意義務
  ，僅將部分派下員取得派下員證明書，蒙混為全體派下員而違
  法過戶系爭土地與買受人，係違法之處分，何能謂為其受任辦
  理之事務之委任關係已終止及已明確報告顛末而得請求給付報
  酬。再系爭土地上有訴外人林錦清所有之房屋，林錦清已死亡
  ，由其子林森江、林定群繼承。被上訴人未向林森江、林定群
  支付地上物補償費，竟誤該地上物為林錦明所有，而將補償費
  付與非地上物所有人之林錦明。被上訴人既仍未付清補償費，
  依民法第548條第1項規定，亦不得請求報酬等語，資為抗辯。
四以下之事實為兩造所不爭執：
  (一)東陽祭祀公業顧問中心為被上訴人所獨資之事業，被上訴人
    於91年4月30日與甲○○、林坤華、林坤讚，91年5月2日與
    林坤發分別簽定系爭委任契約，約定被上訴人將系爭土地辦
    妥移轉登記予甲○○等四人指定私人名下，則取得土地人應
    給付被上訴人合計357萬元之業務報酬。
  (二)被上訴人已依系爭委任契約將系爭土地辦妥移轉登記予甲○
    ○等四人指定之私人名下。
  (三)祭祀公業於92年1月14日召開第一次派下員大會，決議通過
    選任甲○○為祭祀公業之管理人，並由出售系爭土地所得支
    付本件被上訴人辦理清理祭祀公業之委任報酬357萬元。
  (四)被上訴人之委任報酬357萬元業已獲償320萬元，尚有37萬元
    未獲支付。
  (五)系爭委任契約業經台灣台中地方法院（下稱台中地院）97年
    度訴字第2156號確定判決認定係屬祭祀公業尚未清理時，由
    甲○○等四人代理祭祀公業與被上訴人所簽定，於祭祀公業
    成立後，經祭祀公業於92年1月14日第一次派下員大會決議
    （下稱系爭決議）追認同意給付被上訴人357萬元委任報酬
    。
  (六)林飛鵬等十三人係屬祭祀公業派下員，業經台中地院97年度
    訴字第2301號、本院98年度上字第129號判決確認林飛鵬等
    十三人對於祭祀公業派下權存在，並經最高法院98年度台上
    字第1557號裁定駁回祭祀公業之上訴確定。被上訴人於清理
    祭祀公業時漏列林飛鵬等十三人為派下員。
五系爭委任契約業經確定判決認定係屬甲○○等四人於祭祀公業
  清理之前代理祭祀公業與被上訴人所簽定，當時甲○○等四人
  並非祭祀公業之管理人，尚未經祭祀公業授權，則甲○○等四
  人代理祭祀公業所簽定之系爭委任契約，自屬甲○○等四人無
  權代理之行為，依民法第170 條第1 項之規定，應經祭祀公業
  承認始對祭祀公業生效。而系爭決議追認同意給付被上訴人35
  7萬元委任報酬，固有承認系爭委任契約。惟祭祀公業否認系
  爭決議對其發生效力，辯稱：被上訴人清理祭祀公業，漏列林
  飛鵬等十三人派下員，系爭決議僅有部分派下員同意，違反祭
  祀公業條例第32、33條規定及台灣民事習慣，對祭祀公業應不
  發生效力云云，是本件兩造爭執之重點即在系爭決議是否經過
  半之派下員同意，對祭祀公業發生效力。
六查祭祀公業之派下員依甲○○委由被上訴人於92年1月6日向台
  中縣大里市公所申請所發之派下員證明書共有林永志、林永棟
  、林永富、林永勝、林永昌、林坤華、林坤讚、甲○○、林坤
  發、林坤郎、林坤巖、林文卿、林逢狀等十三人（下稱林永志
  等十三人，見本院卷36頁之大里市公所98年11月20日里市民第
  0980033680號函），但林飛鵬等十三人之先祖林阿池亦為祭祀
  公業共同設立人之一，林飛鵬等十三人業經確定判決確認係屬
  祭祀公業之派下員，則林飛鵬等十三人之為祭祀公業派下員應
  始自渠等係屬林阿池之子孫即取得，而非至最高法院98年8月
  27日裁定駁回祭祀公業之上訴，甲○○委由被上訴人於92年1
  月6日向大里市公所申請核發派下全員證明書時，林飛鵬等十
  三人仍為祭祀公業之派下員，被上訴人僅列林永志等十三人為
  祭祀公業派下員，自係漏列林飛鵬等十三人，被上訴人所為不
  能影響林飛鵬等十三人之權益，故祭祀公業為系爭決議時其派
  下員應有林永志等十三人及林飛鵬等十三人，共二十六人。而
  祭祀公業為系爭決議時，依會議紀錄所示（附原審卷第64、65
  頁），僅有甲○○、林永志、林文卿、林坤華、林坤巖出席，
  另有二人書面委託，是系爭決議應僅有祭祀公業派下員七人同
  意，並未達祭祀公業派下員二十六人之半數，該決議自不生效
  力，不能拘束祭祀公業。
七甲○○等四人無權代理所簽定之系爭委任契約尚未經祭祀公業
  合法追認，系爭委任契約對祭祀公業自不生效力，則不論被上
  訴人有無完成系爭委任契約之委任事務，被上訴人本於系爭委
  任契約請求祭祀公業給付委任報酬，均屬無據。原審未詳為審
  酌，遽為被上訴人勝訴之判決，尚有未合，上訴意旨執此指摘
  原判決不當，為有理由，應予廢棄改判如主文第二項所示。
八本件事證已臻明確，兩造其餘攻擊防禦方法及舉證，核與判決
  結果不生影響，爰不逐一論述。
九據上論結，本件上訴為有理由，依民事訴訟法第463條、第385
  條第1項前段、第450條、第78條，判決如主文。
中    華    民    國    99    年    3     月    23    日
                民事第四庭    審判長法  官  陳蘇宗
                                    法  官  李寶堂
                                    法  官  黃永祥
以上正本係照原本作成。
不得上訴。
                                    書記官  陳如慧
中    華    民    國    99    年    3     月    23    日
                                                      Ｖ

司法院資訊處製作；財團法人民間司法改革基金會備份。
